【裁判字號】    99,抗,22
【裁判日期】    990531
【裁判案由】    聲明異議
【裁判全文】
臺灣高等法院花蓮分院民事裁定            99年度抗字第22號
抗  告  人  甲○○○
上列抗告人與相對人乙○○等10人間，因聲明異議事件，對臺灣
花蓮地方法院中華民國99年3月26日所為裁定（99年度執事聲字
第1號）提起抗告，本院裁定如下：
    主  文
抗告駁回
抗告程序費用由抗告人負擔。
    理  由
一、抗告意旨略以：
（一）按強制執行法上之拍賣，依通說認為是買賣，以執行法院
      代替債務人為出賣人，而民法上買賣，出賣人負有將出賣
      土地移轉登記給買受人及擔保權利瑕疵之義務。系爭不動
      產由抗告人拍定後，法院固已發給不動產權利移轉證書，
      由抗告人取得所有權登記在案，但拍賣公告記載拍定後抵
      押權塗銷，則法院基於代理債務人之地位，有依拍賣公告
      條件，擔保權利瑕疵之義務，必須通知地政機關將抵押權
      塗銷登記，法院之執行程序始為終結，本件拍賣公告所載
      抵押權既未辦理塗銷，執行程序難謂已終結，原裁定之認
      定即有不合。
（二）抗告人係因拍賣公告記載：「抵押權拍定後均塗銷。」，
      始參與投標，故本件拍定之不動產，需塗銷抵押權，始符
      合拍賣公告之記載。本件執行法院雖無塗銷全部抵押權之
      義務，但拍賣土地部分四分之二，須塗銷抵押權四分之二
      。惟抗告人於97年12月8日領取拍賣不動產之土地謄本，
      發現抵押權登記於陳連修之權利範圍二分之一部分未塗銷
      ，僅李鴻清部分自行塗銷，有土地登記謄本供參，原裁定
      所稱電詢鳳林地政事務所已塗銷抵押權四分之二，應該是
      指李鴻清自行塗銷抵押權四分之二部分，此與法定拍賣後
      是否塗銷抵押權無關。是本件拍賣不動產之抵押權尚未塗
      銷登記，有拍定後於97年12月8日領取拍賣不動產之土地
      謄本可稽。法院既應依拍賣公告記載塗銷抵押權登記，但
      迄未辦理，已侵害抗告人權利。
（三）又原裁定既認抵押權人陳連修聲明系爭抵押權並不存在，
      其並非真正抵押權人等語，則法院應依其聲明及拍賣公告
      之記載，就抵押權人陳連修四分之二部分抵押權登記塗銷
      ，無須由拍定人再向法院提起民事訴訟，請求塗銷抵押權
      登記，否則將來如果抵押權登記無從塗銷，或因提起訴訟
      所需裁判費用，法院是否須賠償拍定人之損失。綜上所述
      ，原裁定適用法令有錯誤，請求撤銷原裁定，另為適法裁
      定云云。
二、經查：
（一）按當事人或利害關係人，對於執行法院強制執行之命令，
      或對於執行法官、書記官、執達員實施強制執行之方法，
      強制執行時應遵守之程序，或其他侵害利益之情事，得於
      強制執行程序終結前，為聲請或聲明異議。但強制執行不
      因而停止。拍賣之不動產，買受人繳足價金後，執行法院
      應發給權利移轉證書及其他書據。拍賣之不動產，買受人
      自領得執行法院所發給權利移轉證書之日起，取得該不動
      產所有權，債權人承受債務人之不動產者亦同，強制執行
      法第12條第1項、第97條、第98條第1項分別定有明文。復
      按，聲明異議，係於執行程序中向將來排除違法執行處分
      之手段，並非於執行程序終結後溯及排除違法執行之效果
      ，故須於執行程序開始後，終結前為之（最高法院91年度
      台抗字第690號裁定參照）。執行法院或抗告法院為裁判
      時，強制執行程序已終結者，縱為撤銷或更正原處分或程
      序之裁定，亦屬無從執行，執行法院或抗告法院自可以此
      為理由，予以駁回（司法院院字第2776號解釋參照）。
（二）本件抗告人即拍定人（下稱抗告人）甲○○○，以所拍定
      不動產上之抵押權未為塗銷登記，與拍賣公告所載事由不
      符為由聲明異議，惟抗告人係於取得權利移轉證書後始提
      出本件聲明異議，故本件之爭點在於系爭強制執行程序是
      否終結。
（三）經查，抗告人對其已取得系爭土地之權利移轉證書，且原
      審法院亦已發函花蓮縣鳳林地政事務所塗銷查封及抵押權
      登記等均不爭執，而拍定人僅係強制執行程序之利害關係
      人，於其所參與強制執行程序對其所為之個別具體之執行
      處分，如拍定、點交、交付價金、移轉所有權、塗銷拍定
      物之權利、核發不動產權利移轉證書等，基於執行程序迅
      速、保障執行程序主體地位及程序經濟原則，應係附隨強
      制執行程序中一同處置，而該等個別執行處分何時終結，
      需視該處分及行為目的分別決定之。於強執制行程序中，
      就已拍定之執行標的物有無依照拍賣公告為塗銷抵押權登
      記之個別執行處分，應於法院核發不動產權利移轉證書時
      終結，即拍賣程序於該時應即已終結。況本件原法院95年
      度執字第668號強制執行事件，於系爭不動產拍定後，已
      於97年8月22日執行分配，同年9月30日按分配表全數分配
      完畢，並核發債權憑證證書，亦有原審卷附之強制執行投
      標書、不動產拍賣筆錄、不動產權利移轉證書函稿、臺灣
      花蓮地方法院囑託塗銷查封登記書(稿)、公告、土地登記
      謄本、分配表、分配通知、分配筆錄、債權憑證等書證可
      參，其強制執行程序業已終結，至為灼然。揆諸首揭說明
      ，抗告人於98年6月16日始提出本件聲明異議，依前揭規
      定所示，即非適法，不應准許。
（四）原法院已就抗告人之主張，詳述理由予以駁回，經核並無
      不合，抗告人猶執陳詞再事爭執，求予廢棄更為裁定，為
      無理由，應予駁回。
三、據上論結，本件抗告無理由，爰依強制執行法第30條之1，
    民事訴訟法第495條之1第1項、第449條第1項、第95條、第
    78條，裁定如主文。
中    華    民    國    99    年    5     月    31    日
                         審判長法  官   何方興
                               法  官   林碧玲
                               法  官   王紋瑩
以上正本係照原本作成。
如不服本裁定者，應於收受送達後10日內向本院提出再抗告狀(
僅以適用法規顯有錯誤者為限)，並繳納再抗告費新台幣1千元；
其未表明再抗告理由者，應於提出再抗告後10日內向本院補提理
由書狀(均須按照他造當事人之人數附繕本)。
抗告時應提出委任律師或其有律師資格之人之委任狀；委任有律
師資格者，另應附具律師及格證書及釋明委任人與受任人有民事
訴訟法第466條之1第1項但書或第2項所定關係之釋明文書影本。
中    華    民    國    99    年    5     月    31    日
                               書記官   李芸宜

司法院資訊處製作；財團法人民間司法改革基金會備份。
